臺灣高等法院民事判決　　　　　　　　 95年度家上字第325號
上　訴　人　丙○○
　　　　　　丁○○
上一人
法定代理人　臺北市政府社會局
訴訟代理人　乙○○
　　　　　　甲○○
被上訴人　　戊○○
　　　　　　　　　　　　樓
訴訟代理人　羅瑩雪律師
　　　　　　張瑞倫律師
上列當事人間請求確認親子關係不存在事件，上訴人對於中華民
國95年10月20日臺灣板橋地方法院94年度親字第13號第一審判決
提起上訴，經本院於96年4月11日言詞辯論終結，判決如下：
    主  文
上訴駁回。
第二審訴訟費用由上訴人負擔。
    事實及理由
一、按訴訟標的，對於共同訴訟之各人，必須合一確定者，共同
    訴訟人中一人之上訴其效力及於全體，此觀之民事訴訟法第
    五十六條第一項第一款之規定自明。查被上訴人請求確認上
    訴人丙○○與丁○○間父女親子關係不存在，其訴訟標的，
    對於上訴人丙○○及丁○○在法律上必須合一確定，原審為
    被上訴人勝訴之判決，上訴人丙○○以非基於其個人關係抗
    辯提起之上訴，依上開規定，其效力及於未提起上訴之丁○
    ○，爰併列之為上訴人。又原法院93年度親字第129號、本
    院94年度家上字第97號民事判決上訴人丙○○對上訴人丁○
    ○之親權應予停止，並選任臺北市政府社會局為上訴人丁○
    ○之法定代理人確定在案，而臺北市政府社會局之法定代理
    人薛承泰已變更為師豫玲，師豫玲並聲明承受訴訟，經核無
    不合，核先敘明。又上訴人丁○○未於言詞辯論期日到場，
    經核並無民事訴訟法第三百八十六條所列各款情事，爰依被
    上訴人之聲請，由其一造辯論而為判決。
二、被上訴人起訴主張：被上訴人之女即訴外人黃棉（於民國92
    年5月23日死亡）於84年3月 4日與上訴人丙○○結婚，旋於
    同年9 月17日產下上訴人丁○○，因而戶籍登記上記載上訴
    人丙○○為上訴人丁○○之父親，惟上訴人丙○○與上訴人
    丁○○於92年7 月間，經行政院退除役官兵輔導委員會台北
    榮民總醫院（下稱台北榮總醫院）進行親子血緣鑑定結果，
    證實上訴人丙○○與丁○○間並無親子關係，然上訴人丙○
    ○竟長期隱瞞事實，不讓被上訴人知悉。被上訴人為上訴人
    丁○○之外祖母，因上訴人丙○○與丁○○間親子身分關係
    存否不明確，致被上訴人對於上訴人丁○○之法定監護人地
    位不安定，而此不安定僅得依確認判決予以除去，故被上訴
    人有提起本件訴訟之確認利益等情。爰起訴請求確認上訴人
    丙○○與丁○○間之父女親子關係不存在。（原審為被上訴
    人勝訴之判決，上訴人丙○○聲明不服）並答辯聲明：上訴
    駁回。
三、上訴人丙○○則以：上訴人丁○○係在上訴人丙○○與訴外
    人黃棉婚姻關係存續中者所受胎，依民法第一千零六十二條
    及第一千零六十三條第一項規定，推定上訴人丁○○為上訴
    人丙○○與訴外人黃棉婚生子應屬無誤。又依實務見解，受
    推定之婚生子女，僅能依民法第一千零六十三條第二項提起
    否認之訴，不能提起確認親子關係不存在之訴，以否認其為
    婚生，因此被上訴人有當事人不適格之問題。被上訴人所提
    出之親子鑑定報告為影本，不得作為丙○○與丁○○間無親
    子關係存在之依據等語，資為抗辯。並上訴聲明：(一)原判決
    廢棄。(二)被上訴人於第一審之訴駁回。
    上訴人丁○○未於言詞辯論期日到場，惟據其於本院準備程
    序到庭所為之陳述為：上訴人丙○○與丁○○間親子關係並
    不存在，請維持原審判決等語。
四、被上訴人主張上訴人丁○○係上訴人丙○○與被上訴人之女
    黃棉婚姻關係存續中所生之女，惟上訴人丙○○與丁○○間
    並無親子關係，被上訴人為上訴人丁○○之外祖母，因上訴
    人丙○○與丁○○間親子身分關係存否不明確，致被上訴人
    對於上訴人丁○○之法定監護人地位不安定，而此不安定僅
    得依確認判決予以除去，故有提起本件訴訟之確認利益等情
    ，業據提出戶籍謄本、出生證明書、台北榮總醫院親子鑑定
    報告等件為證，惟為上訴人丙○○所否認，並以上述情詞置
    辯。故本件兩造爭執之要點即在於：本件是否為民事訴訟法
    第五百八十九條、第五百九十條所定之「否認子女之訴」？
    被上訴人為當事人是否適格？被上訴人是否得提起本件確認
    之訴？上訴人丙○○與丁○○間有無親子關係？茲分述之。
五、本件是否為民事訴訟法第五百八十九條、第五百九十條所定
    之「否認子女之訴」？
  (一)按民事訴訟法第五百八十九條至第五百九十條所規定之「否
    認子女之訴」，是指就民法第一千零六十三條第一項推定之
    婚生子女，由夫妻之一方依同條第二項規定，請求法院確定
    其非屬妻自夫受胎所生之確認之訴。故「否認子女之訴」固
    不失其為確認之訴之本質，惟得提起此一確認之訴（「否認
    子女之訴」）者，依上開民法及民事訴訟法之規定，原則上
    限於夫妻之一方始得為之，且須受民法第一千零六十三條第
    二項但書所定「於知悉子女出生之日起一年內」除斥期間之
    限制，例外情形亦僅夫妻之一方於法定起訴期間內或期間開
    始前死亡者，始得由繼承權被侵害之人，於被繼承人死亡時
    起六個月內提起之。其既非夫妻之一方，或亦非繼承權被侵
    害之人，苟因身分關係之不明致其權利義務受影響，而提起
    確認該親子關係不存在之訴者，即非此之所謂「否認子女之
    訴」，而應屬一般確認之訴。
  (二)本件依被上訴人主張，渠乃待受確認對象之上訴人丙○○之
    前岳母，及為另一上訴人丁○○之外祖母，與丙○○間既非
    關夫妻之一方，亦非屬繼承權被侵害之人，則其起訴請求確
    認上訴人丙○○與丁○○間之父女親子關係不存在，揆諸前
    揭說明，即係屬一般確認之訴，而非民事訴訟法第五百八十
    九條至第五百九十條所定之「否認子女之訴」，應已至為明
    白。
  (三)本件既非屬民事訴訟法第五百八十九條至第五百九十條所規
    定之「否認子女之訴」，自不適用則關於民法第一千零六十
    三條第二項但書及民事訴訟法第五百九十條第二項起訴限制
    之規定。上訴人辯稱上訴人丁○○係在上訴人丙○○與訴外
    人黃棉婚姻關係存續中者所受胎，推定為上訴人丙○○與訴
    外人黃棉之婚生子，僅能於上訴人丁○○出生後一年內依民
    法第一千零六十三條第二項提起否認之訴云云，並無可採。
六、被上訴人為當事人是否適格？被上訴人是否得提起本件確認
    之訴？
  (一)按所謂當事人適格，乃指當事人就具體之訴訟，得以自己名
    義為被上訴人上訴人或之資格，因而得受本案判決者而言。
    其在確認之訴，祇須主張法律關係或為法律關係基礎之事實
    存否不明確者，對於爭執其主張者提起，即為當事人適格。
    換言之，只須主張權利、法律關係或為法律關係基礎之其他
    事項存否不明確者為被上訴人，而以否認其主張者為上訴人
    ，即為已足，至於渠等間是否為權利或法律關係之主體，抑
    或就該權利或法律關係有無管理處分之權能，則非所問。本
    件被上訴人主張上訴人丙○○與丁○○間並無親子關係存在
    ，既為上訴人丙○○所爭執，則其據以提起確認該二上訴人
    間之父女親子關係不存在，揆諸上述說明，要難謂有何當事
    人不適格之可言。
  (二)次按，按法律關係基礎事實之存否不明，以原告不能提起他
    訴訟者為限，亦得提起確認之訴，為民事訴訟法第二百四十
    七條第二項所明定。而血緣、身份關係之存否乃親子關係之
    重要基礎事實，故親子身分關係之是否存在，對於第三人之
    權利義務有所影響時，自應准許第三人提起確認親子關係是
    否存在之訴，以除去其私法上地位不安之狀態，不因該子女
    之父母是否死亡而受影響。
  (三)再按，確認法律關係之訴，非被上訴人有即受確認判決之法
    律上之利益者，不得提起之，其關於確認證書真偽或為法律
    關係基礎事實存否之訴亦同，民事訴訟法第二百四十七條第
    一項定有明文。而所謂「即受確認判決之法律上之利益」，
    係指因法律關係或為法律關係基礎事實之存否不明確，至被
    上訴人在私法上之地位有受侵害之危險，而此項危險得以對
    於上訴人之確認判決除去之者而言。故確認法律關係成立或
    不成立之訴，苟具備前開要件，即得謂有即受確認判決之法
    律上之利益。此確認之利益，在上訴人就該親子關係之存否
    有爭執時，自得認為被上訴人有確認之利益。縱使就身分關
    係之存否，當事人間並無爭執，惟如有更正戶籍上之記載（
    參見戶籍法第二十四條、戶籍法施行細則第十三條第一項第
    十二款），使身分關係明確之必要時，亦得認為有確認之利
    益。
  (四)本件被上訴人主張上訴人丙○○與丁○○於九十二年七月間
    ，即已經台北榮民總醫院鑑定證實其等二人間並無親子關係
    存在，因被上訴人為上訴人丁○○之外祖母，事關被上訴人
    依民法第一○九四第一項規定應為上訴人丁○○法定監護人
    之地位，被上訴人於有關上訴人丙○○與丁○○間親子身分
    關係判決確定前，對於丁○○之監護人地位即處於不確定之
    狀態。而被上訴人此一私法上權利不安之危險，又僅得依確
    認判決之既判力予以除去，是應認被上訴人為有即受確認判
    決之法律上利益，自得提起本件確認之訴。上訴人丙○○辯
    稱被上訴人不得提起本件確認之訴，其為當事人不適格云云
    ，亦無可採。
七、上訴人丙○○與丁○○間有無親子關係？
  (一)被上訴人主張被上訴人之女黃棉（已於92年 5月23日死亡）
    於84年3月4日與上訴人丙○○結婚後，旋於同年 9月17日產
    下上訴人丁○○（即被上訴人之外孫女），故戶籍登記上記
    載上訴人丙○○為上訴人丁○○之父親。然上訴人丙○○與
    丁○○於九十二年七月間，即已經台北榮總醫院鑑定證實渠
    二人間並無親子關係之事實，業據被上訴人提出被上訴人與
    訴外人黃棉之戶籍謄本、上訴人丁○○戶籍謄本、出生證明
    書、台北榮總醫院親子鑑定報告等件影本為證。依該親子鑑
    定報告所載：「三、檢驗結果：本鑑定系統之總排除能力（
    CPE）為0.0000000。四、結論：根據以上之結果分析，可以
    排除丙○○與丁○○之親子關係。」（見原審卷第14頁），
    足證被上訴人主張上訴人丙○○與丁○○間並無親子關係存
    在，為可採信。
  (二)上訴人丙○○雖否認該親子鑑定報告影本之真正，惟經本院
    向台北榮總醫院函查結果，被上訴人所提出之親子鑑定報告
    影本之內容，確與台北榮總醫院輸血醫學科編號IＺ00000000
    0號親子鑑定報告正本內容相符， 且該次鑑定係上訴人丙○
    ○與丁○○於92年7 月23日親自同至台北榮總醫院辦理，此
    有台北榮總醫院96年2月1日北榮內字第0960001998號函及其
    附件之丙○○與丁○○鑑定當日之拍立得合照與相關鑑定資
    料影本乙份可稽（見本院卷第74至77頁），故被上訴人所提
    出之親子鑑定報告影本為真正，堪以認定，上訴人丙○○以
    被上訴人所提出之親子鑑定報告為影本，據以辯稱其與丁○
    ○間有親子關係存在云云，並無可採。
八、綜上所述，被上訴人主張上訴人丙○○與丁○○間之親子關
    係不存在為可採，從而被上訴人請求確認與上訴人之親子關
    係不存在，為有理由，應予准許。原審為上訴人敗訴之判決
    ，於法並無違誤。上訴意旨指摘原判決不當，求予廢棄改判
    ，為無理由，應予駁回。
九、本件判決之基礎已臻明確，兩造其餘攻擊防禦方法及主張舉
    證，於判決結果不生影響，無一一審究之必要，附此敘明。
十、據上論結，本件上訴為無理由，爰判決如主文。
中　　華　　民　　國　　96　　年　　4 　　月　　25　　日
  　　　　　　　　　民事第十二庭
                        審判長法　官　張宗權
　　　　　　　　　　　        法　官　王麗莉
　　　　　　　　　　　        法　官　蕭艿菁
正本係照原本作成。
如不服本判決，應於收受送達後20日內向本院提出上訴書狀，其
未表明上訴理由者，應於提出上訴後20日內向本院補提理由書狀
（均須按他造當事人之人數附繕本）上訴時應提出委任律師或具
有律師資格之人之委任狀；委任有律師資格者，另應附具律師資
格證書及釋明委任人與受任人有民事訴訟法第466條之1第1項但
書或第2項（詳附註）所定關係之釋明文書影本。
中　　華　　民　　國　　96　　年　　4 　　月　　25　　日
　　　　　　　　　　　　　　　書記官　王秀雲
附註：
民事訴訟法第466條之1（第1項、第2項）：
對於第二審判決上訴，上訴人應委任律師為訴訟代理人。但上訴
人或其他法定代理人具有律師資格者，不在此限。
上訴人之配偶、三親等內之血親、二親等內之姻親，或上訴人為
法人、中央或地方機關時，其所屬專任人員具有律師資格並經法
院認為適當者，亦得為第三審訴訟代理人。
